臺灣高等法院臺中分院民事裁定　　　　　100年度抗字第325號
抗告人　 陳志勇
上列抗告人因與相對人陳春福間強制執行聲明異議事件，對於中
華民國100年6月13日臺灣苗栗地方法院100年度執事聲字第14 號
所為裁定提起抗告，本院裁定如下：
    主  文
抗告駁回。
抗告費用由抗告人負擔。
    理  由
一、抗告人在原法院聲請意旨略以：抗告人之父親陳泰昌自民國
    82年起向債務人之兄陳光俊以一期稻作 500台斤、二期稻作
    30台斤之租穀承租苗栗縣通宵鎮○○段 297、1245、1247地
    號土地等三筆土地，並在上開土地上建造雞舍，從事養殖雞
    隻之畜牧使用至今，因聲請人之父逝世，自95年起改由聲請
    人繳納租穀，延續租賃上開土地，租賃期間上開土地所有權
    異動移轉為債務人陳春福所有，抗告人於96年 8月22日向債
    務人申請畜牧設施土地使用同意書，債務人於98年4月2日要
    求聲請人立下農地租賃契約書，租賃期間為98年4月2日至10
    0 年4月1日止，租金改為每月新台幣（下同）1000元，因本
    件執行標的未臨道路，且苗栗縣通宵鎮○○段291、292、29
    3 地號土地無人耕作管理，故要求抗告人以耕作管理之實，
    取代每月租金至今，由債務人領取休耕給付，為土地法上之
    耕作租用，抗告人為法定優先承買權之耕地承租人，爰依法
    聲請優先承買等語。經原法院民事執行處司法事務官認因查
    封後債務人喪失處分及設定負擔之權，抗告人與債務人間之
    租賃關係於到期後即告消滅，不得主張默示更新不定期繼續
    租約之效果，抗告人無從主張其間租賃關係存在，而得主優
    先承買權，因而於99年 4月27日以100年度司執字第13928號
    裁定駁回抗告人優先承買之聲請。抗告人不服原法院民事執
    行處司法事務官上開裁定，提起異議，經原法院民事執行處
    法官於100年6月13日以前開司法事官之裁定並無不合為由，
    裁定駁回抗告人之異議。抗告人不服，提起本件抗告。
二、抗告人抗告意旨略以：按依定有期限之契約租用耕地者，於
    契約屆滿時，除出租人收回自耕外，如承租人繼續耕作，視
    為不定期限繼續契約。次按耕地租約於租期屆滿時，除出租
    人依本條例收回自耕外，如承租人願繼續承租者，應續訂租
    約。再按本條例民國89年1月4日修正施行前已依耕地三七五
    減租條例，或已依土地法及其他法律之規定訂定租約者，除
    出租人及承租人另有約定者外，其權利義務關係、租約之續
    約、修正及終止，悉依該法律之規定。土地法第 109條、耕
    地三七五減租條例第20條及農業發展條例第20條第 2項分別
    定有明文。本件抗告人與債務人間之租賃契約係源於抗告人
    之父親陳泰昌自民國82年起向債務人之兄陳光俊承租土地做
    為畜牧之用，因抗告人之父逝世，自95年起改由抗告人繳納
    租穀，延續租賃上開土地，租賃期間上開土地所有權異動移
    轉為債務人陳春福所有。本件之租賃契約自應適用耕地三七
    五減租條例第20條規定，抗告人於租約期限屆至後，已表示
    願繼續承租，且繼續在系爭土地耕作，是以本件耕地租約仍
    繼續存在，不因系爭土地查封拍賣，相對人對系爭土地喪失
    處分或設定負擔之權而消滅，是本件租賃契約得依耕地三七
    五減租條例之規定視為不定期限租賃。抗告人亦得爰依土地
    法第104條第1項規定，向相對人主張優先承買權。原法院未
    予詳查，逕為不准抗告人優先承買權之聲請，顯有違誤，應
    予廢棄等語。
三、經查，按自89年1月4日施行以後訂立之農業用地租賃契約，
    應依農業發展條例之規定，不適用耕地三七五減租條例之規
    定，為規範耕地租賃之特別法；且農業用地租賃約定有期限
    者，其租賃關係於期限屆滿時消滅，不適用民法第 451條及
    土地法第109條、第114條之規定，俾出租人得自由收回耕地
    ，此觀農業發展條例第20、21條條文及其立法意旨甚明。經
    查，本件抗告人主張依耕地三七五減租條例第20條之規定，
    除出租人即債務人陳春福收回自耕外，如抗告人願繼續承租
    者，其與債務人陳春福間之租賃關係應視為不定期租賃契約
    云云。惟抗告人與陳春福間之租賃契約係訂於98年4月2日，
    其契約載明：「農地租賃契約」，並非耕地三七五減租賃契
    約等情，有抗告人提出之「農地租賃契約書」影本 1份附在
    原法院99年度司執字第 13928號民事執行案卷為佐，抗告人
    復未提出其與相對人間有訂立耕地三七五租賃契約之事實，
    難認抗告人與陳春福間有耕地三七五租賃契約存在，再前開
    租約既訂立於98年4月2日即89年4月1日之後，依農業發展條
    例第20條第 1項規定，自應適用條例之相關規定，合先明
    。再按「前項農業用地租賃契約有期限者，其租賃關係於期
    限屆滿時消滅，不適用民法第451條及土地法第109條、第11
    4條之規定」，農業發展條例第21條第2項定有明文。經查，
    抗告人與陳春福間之租賃契約約定之期限為：「自98年4月2
    日起至 100年4月1日止」，依前開法條規定，其租賃關係於
    100年4月1日期滿時業已消滅，且不得適用民法451條、土地
    法第 109條視為不定期限繼續契約之相關規定。況優先承買
    權係在執行標的拍定時，執行法院始有通知具優先承買權資
    格之人得以相同之價額優先承買，是執行法院認定有無優先
    承買權身分之基準點為「拍定時」，在執行標的拍定前，執
    行法院自無從通知或認定何人得主張其為優先承買權人，本
    件執行法院雖定於100年2月17日進行第一次拍賣，並由訴外
    人余洪毅得標，惟因余洪毅投標時提出之保證金票據其發票
    人並非金融主管機關核准之金融業者，應認其未提出保證金
    ，係無效投標，原法院誤為拍定，應將該次拍賣程序之拍定
    宣告予以撤銷，並經原法院司法事務官於100年2月21日裁定
    撤銷，前開拍定業經法院裁定撤銷而不存在，抗告人嗣於10
    0年3月24日及4月22日具狀、並於同年4月22日經原法院通知
    到院陳述意見時聲請優先承買，亦屬無據。至於抗告人是否
    繼承其父親之租賃契約，對於本件標的物有無優先承買權存
    在，涉及實體法上之認定，非執行法院所能審究，應由抗告
    人另提起訴訟以謀解決，亦不得在本件執行程序中聲明異議
    。綜上所述，原法院司法事務官認抗告人於租約期滿後即非
    系爭土地之承租人，並無優先承買權，於法並無違誤，因而
    裁定駁回抗告人之聲請，抗告人不服，提起異議，原法院以
    前開司法事務官之裁定並無不合為由，裁定駁回抗告人之異
    議，並無不合。抗告人再執前詞指摘原裁定不當，求予廢棄
    ，為無理由，應予駁回。
據上論結，本件抗告無理由，依民事訴訟法第 495條之1第1項、
第449條第1項、第95條、第78條裁定如主文。
中    華    民    國   100    年    9     月    23    日
                民事第六庭    審判長法  官  袁再興
                                    法  官  盧江陽
                                    法  官  陳賢慧
以上正本係照原本作成。
再為抗告應以適用法規顯有錯誤為理由。
如提起再抗告者應於裁定送達後10日內向本院提出抗告理由狀（
須按照他造人數附具繕本）並繳納抗告裁判費新臺幣1,000元，
同時委任律師或具有律師資格之關係人為代理人。
                                    書記官  吳麗琴
中    華    民    國   100    年    9     月    26    日
                                                      Ｓ